---
title: "ASMNW - Lösung 5"
author: "Peter von Rohr"
date: "`r Sys.Date()`"
output: 
  pdf_document:
    keep_tex: FALSE
output_file: asmas_w6_l5.pdf
bibliography: ["asmas_w6_l5.bib"]
biblio-style: apalike
link-citations: yes
---

```{r DocumentSetup, echo=FALSE, results='hide'}
knitr::opts_chunk$set(echo = FALSE, results = 'hide')
r6objTableAbbrev <- rmddochelper::R6ClassTableAbbrev$new()
```


```{r BLUPAbbrev}
r6objTableAbbrev$add_abbrev(psAbbrev = "BLUP", psMeaning = "Best Linear Unbiased Prediction", pbOut = FALSE)
r6objTableAbbrev$add_abbrev(psAbbrev = "RR", psMeaning = "Ridge Regression (Random Regression)", pbOut = FALSE)
r6objTableAbbrev$add_abbrev(psAbbrev = "GBLUP", psMeaning = "Genomic Best Linear Unbiased Prediction", pbOut = FALSE)
```

## Aufgabe 1: RR-BLUP
Im Paper von [@CV2013] basierend auf der Arbeit von [@MHG2001] wurde das sogenannten RR-BLUP Modell vorgeschlagen. In diesem Modell werden die SNP-Effekte an jeder Position für jedes Tier explizit modelliert. 

In Matrix-Vektorschreibweise sieht das RR-BLUP Modell wie folgt aus

\begin{equation}
y = 1_n\mu + W q + e
\label{eq:RRBlupModel}
\end{equation}

\begin{tabular}{lll}
wobei  &  & \\
       & $y$ & Vektor der Länge $n$ mit phänotypischen Beobachtungen \\
       & $\mu$ & allgemeines Mittel \\
       & $q$   & Vektor der zufälligen additiven Effekte aller SNPs\\
       & $W$   & Inzidenzmatrix, welche Genotypen für die SNPscodiert\\
       & $e$   & Vektor der Resteffekte
\end{tabular}

Die SNP-Genotypen in Matrix $W$ sind mit $0$, $1$ oder $2$ codiert in Abhängigkeit der Anzahl an positiven Allelen. Da es sich bei RR-BLUP um eine Methode mit den BLUP-Eigenschaften handelt ist das Modell in (\ref{eq:RRBlupModel}) ein gemischtes lineares Modell und somit ist $q$ ein Vektor von zufälligen Effekten. Wir müssen für $q$ also auch eine Covarianzmatrix angeben. Diese beträgt $Var(g) = WW^T\sigma_q^2$, wobei $\sigma_q^2$ die additiv genetische Varianz der SNPs ist. Bei diesem einfachen RR-BLUP Modell nehmen wir an, dass die Varianz unter den SNPs konstant ist. In der Praxis ist $\sigma_q^2$ unbekannt und muss aus den Daten geschätzt werden.

### Ihre Aufgabe
Wir nehmen einen kleinen Datensatz mit drei Tieren, welche je eine Beobachtung $y$ haben und fünf SNPs pro Tier. Dieser Datensatz ist in der folgenden Tabelle gezeigt.

```{r TaskInit, echo=FALSE, results='asis'}
minAlleleFreq <- 0.45
nAnzTiere <- 3
nAnzSnp <- 5
nAnzAllelPerSnp <- 2
nAnzAllelTot <- nAnzAllelPerSnp * nAnzSnp * nAnzTiere
### # specify the allele which has positive effect,
### # in this context, this can only be 0 or 1
nAllelePosEffect <- 0
### # rng stuff
set.seed(986)
### # sample matrix of alleles for all snps and all animals
matAlleles <- matrix(data = rbinom(n = nAnzAllelTot, size = 1, prob = minAlleleFreq), ncol = nAnzTiere)
### # generate matrix of genotypes
matGenotypes <- matrix(NA, nrow = nAnzSnp, ncol = nAnzTiere)
### # matrix with counts of 1-Alleles
matSumG1Alleles <- matrix(NA, nrow = nAnzSnp, ncol = nAnzTiere)
for (i in 1:nAnzSnp){
  matGenotypes[i,] <- unlist(sapply(c(1:ncol(matAlleles)), 
                                    function(x) {
                                      ### # extracting the two rows of alleles for i-th SNP
                                      curAllele <- matAlleles[((i-1)*2 + 1):(i*2),x]
                                      ### # we are only having genotypes, so heterozygotes should always
                                      ### # have the same order
                                      curAllele <- curAllele[order(curAllele)]
                                      paste0("$G_", curAllele[1], "G_", curAllele[2], "$", collapse = " ")
                                      }
                                    ))
  
 matSumG1Alleles[i,] <- apply(matAlleles[((i-1)*2 + 1):(i*2),], 2, sum)
}
### # generate phenotypes, assume a-effects for each snp
vecAddEff <- round(rnorm(n=nAnzSnp, mean=5.3, sd=1.42), digits = 1)
matAddGeno <- 2-matSumG1Alleles
y <- crossprod(matAddGeno,vecAddEff) + rnorm(nAnzTiere)
### # put together dataframe for table
dfGenotypes <- data.frame(rbind(matGenotypes,t(round(y, digits = 2))), 
                          row.names = c(unlist(sapply(c(1:nAnzSnp), function(x) paste0("SNP",x,collapse = ""))),"y"),
                          stringsAsFactors = FALSE)
colnames(dfGenotypes) <- unlist(sapply(c(1:nAnzTiere), function(x) paste0("Tier ",x,collapse = "")))
### # generate table
knitr::kable(dfGenotypes)
```

Stellen Sie für den gegebenen Datensatz das RR-Modell aus Gleichung (\ref{eq:RRBlupModel}) auf. In diesem Datensatz hat das Allel $G_0$ die positive Wirkung. 

\pagebreak

### Lösung
Die Komponenten $\mu$ und $q$ sind unbekannt und müssen aus den Daten geschätzt werden. Da wir jetzt nicht mehr nur einen SNP-Locus sondern $5$ Loci betrachten ist $q$ ein Vektor mit fünf Komponenten.

```{r vecQSnp, results='asis'} 
vecQ <- rmddochelper::vecGetVecElem(psBaseElement = "q", pnVecLen = nAnzSnp, psResult = "latex")
cat("$$q = \\left[\n")
cat(paste(rmddochelper::sConvertMatrixToLaTexArray(pmatAMatrix = as.matrix(vecQ, ncol=1)), collapse = "\n"))
cat("\\right]$$\n")
```

Die Matrix $W$ verbindet die genetischen Effekte mit den Tieren. Die Elemente sind codiert als $0$, $1$ oder $2$ je nachdem wie viele Allele mit positiver Wirkung in einem Genotyp enthalten sind. Die Matrix $W$ lautet somit

```{r MatDesignW, results='asis'}
matDesignW <- t(matAddGeno)
cat("$$W = \\left[\n")
cat(paste(rmddochelper::sConvertMatrixToLaTexArray(pmatAMatrix = matDesignW), 
          collapse = "\n"))
cat("\\right]$$\n")
```

Der Vektor der Beobachtungen $y$ ist definiert als

```{r VecPhen, results='asis'}
cat("$$y = \\left[\n")
cat(paste(rmddochelper::sConvertMatrixToLaTexArray(pmatAMatrix = as.matrix(y, ncol=1)), collapse = "\n"))
cat("\\right]$$\n")
```

Der Vektor der unbekannten Resteffekte $\epsilon$ ist definiert als

```{r VecResidual, results='asis'}
vecEps <- rmddochelper::vecGetVecElem(psBaseElement = "\\epsilon", pnVecLen = nAnzTiere, psResult = "latex")
cat("$$\\epsilon = \\left[\n")
cat(paste(rmddochelper::sConvertMatrixToLaTexArray(pmatAMatrix = as.matrix(vecEps, ncol=1)), collapse = "\n"))
cat("\\right]$$\n")
```


Das Gleichungssystem als Ganzes lautet somit

```{r SysEqRrBlup, results='asis'}
cat("$$\\left[\n")
cat(paste(rmddochelper::sConvertMatrixToLaTexArray(pmatAMatrix = as.matrix(y, ncol=1)), collapse = "\n"))
cat("\\right]\n")
cat(" = \\left[\n")
cat(paste(rmddochelper::sConvertMatrixToLaTexArray(pmatAMatrix = as.matrix(rep(1,nAnzTiere), ncol=1)), collapse = "\n"))
cat("\\right] \\mu \n")
cat("+ \\left[\n")
cat(paste(rmddochelper::sConvertMatrixToLaTexArray(pmatAMatrix = matDesignW), 
          collapse = "\n"))
cat("\\right]\n")
cat("\\left[\n")
cat(paste(rmddochelper::sConvertMatrixToLaTexArray(pmatAMatrix = as.matrix(vecQ, ncol=1)), collapse = "\n"))
cat("\\right]\n")
cat(" + \\left[\n")
cat(paste(rmddochelper::sConvertMatrixToLaTexArray(pmatAMatrix = as.matrix(vecEps, ncol=1)), collapse = "\n"))
cat("\\right]$$\n")
```


## Aufgabe 2: Least Squares nicht möglich
Im Datensatz aus Aufgabe 1 ist die Bedingung für Least Squares nicht erfüllt. Überzeugen Sie sich, dass Least Squares nicht funktioniert, indem Sie versuchen den Datensatz aus Aufgabe 1 mit der Funktion `lm()` in R analysieren. 

### Hinweise
Die folgenden Vorbereitungen sind für die Analyse mit `lm` nötig. Wir definieren den folgenden Dataframe mit allen SNP und den phänotypischen Beobachtungen

```{r PrepareLm, results='markup'}
dfSnpYdata <- data.frame(snp1 = c(2,0,1),
                         snp2 = c(1,0,1),
                         snp3 = c(2,1,1),
                         snp4 = c(0,1,1),
                         snp5 = c(1,1,2),
                         y    = c(33.43,12.11,29.7))
```

### Lösung
Das lineare Modell mit `lm()`

```{r LmModellSnpNotRun, results='markup'}
lmSnpYNoLs <- lm(y ~ ., data = dfSnpYdata)
summary(lmSnpYNoLs)
```

In der Zusammenfassung der Resultate gibt R den Hinweise, dass nicht alle Parameter geschätzt werden konnten. Dies wird als `Singularity` bezeichnet. Dies bedeutet, dass die Bedingung $n>p$ für Least Squares nicht erfüllt ist. R gibt aber trotzdem noch für zwei erklärende Variablen Schätzwerte an. Diese haben aber keine biologische Bedeutung und sollten nicht berücksichtigt werden. 

Auch der in einer früheren Übung eingeführte Tukey-Anscomb-Plot als Modelldiagnose zeigt, dass mit dem hier angepassten Modell etwas nicht stimmt. Die Residuen sollten zufällig verteilt sein. Hier sind diese aber auf einer Geraden $r_i = 0$ angeordnet. Dies ist ein definitives Zeichen, dass etwas nicht stimmt mit dem angepassten Modell.

```{r TukeyAnscombPlot, fig.show=TRUE, fig.align='center', out.width='13cm'}
plot(fitted(lmSnpYNoLs), residuals(lmSnpYNoLs))
```


## Aufgabe 3: GBLUP
Bei RR-BLUP in Aufgabe 1 werden die Genotypen aller SNP für jedes Individuum im Modell (\ref{eq:RRBlupModel}) berücksichtigt. Im Gegensatz dazu werden bei GBLUP die additiven Effekte aller SNP pro Individuum mit nur einem Effekt modelliert. Unter der Annahme, dass jedes Tier sowohl eine Beobachtung als auch SNP-Informationen aufweist, führt dies zum folgenden Modell

\begin{equation}
y = 1_n\mu + Z g + \epsilon
\label{eq:GBlupModel}
\end{equation}

\begin{tabular}{lll}
wobei  &              &  \\
       &  $y$         &  Vektor der Länge $n$ mit phänotypischen Beobachtungen \\
       &  $\mu$       &  allgemeines Mittel \\
       &  $g$         &  Vektor der Länge $n$ mit zufälligen additiven SNP-Effekten pro Individuum \\
       &  $Z$         &  Inzidenzmatrix, welche SNP-Effekte mit Beobachtungen verknüpft\\
       &  $\epsilon$  &  Vektor von zufälligen Resteffekten
\end{tabular}

Das Modell (\ref{eq:GBlupModel}) ist ein gemischtes lineares Modell mit den zufälligen Effekten $g$. Die Varianz $Var(g) = G \sigma_g^2$ wobei $G$ der __genomischen Verwandtschaftsmatrix__ entspricht und $\sigma_g^2$ der genetisch additiven Varianz entspricht. Die genomische Verwandtschaftsmatrix $G$ baisert auf SNP-Informationen der typisierten Individuen und ersetzt die addtiv genetische Verwandtschaftsmatrix $A$ im BLUP-Tiermodell. 

Eine Art der Berechnung der genomischen Verwandtschaftsmatrix $G$ ist im Artikel von [@CV2013] beschrieben und diese soll hier noch etwas genauer erklärt werden. 

```{r SmallExampleGrmDataSimulation, echo=FALSE}
### # Code taken from ImpGWH2013a
### # fix rng seed
set.seed(1234)
### # Generate a small SNP-data matrix
nNrSnp <- 50
nNrSamples <- 10
matSnp <- matrix(data = sample(c(0,1,2),nNrSnp*nNrSamples,replace=T), nrow = nNrSnp, ncol = nNrSamples)
### # generate the objects that are used in @CV2013
nmarkers <- nNrSamples
data <- matSnp

### # use the data from task1
data <- matDesignW
nmarkers <- ncol(data)
```

Hier folgt nun der Abschnitt des R-Codes aus [@CV2013], welcher die genomische Verwandtschaftsmatrix berechnet. Wir nehmen an, dass das Objekt `data` die SNP-Datenmatrix enthält. Diese entspricht der mit 0, 1, und 2 codierten Genotypen analog zur Matrix $W$ aus dem RR-BLUP Modell in (\ref{eq:RRBlupModel}).

```{r CV2013Code, echo = TRUE, results='hide'}
sumpq <- 0
freq <- dim(data)[1]
P <- freq
for(i in 1:ncol(data)){
  (freq[i] <- ((mean(data[,i])/2)))
  (P[i] <- (2*(freq[i]-0.5)))
  (sumpq <- sumpq+(freq[i]*(1-freq[i])))
}
Z <- data
for(i in 1:nrow(data)){
  for(j in 1:ncol(data)){
    (Z[i,j] <- ((data[i,j]-1)-(P[j])))
  }
}
Zt <- t(Z)
ZtZ <- Z%*%Zt
G <- ZtZ/(2*sumpq)
```

Im folgenden Abschnitt wollen wir das obige R-Programm zur Berechnung der genomischen Verwandtschaftsmatrix noch etwas genauer erklären. Das Programm ist mit Ausnahme der Formatierung und dem Ersetzen des Zuweisungsoperators unverändert aus [@CV2013] übernommen worden. Im Bezug auf den Programmierstil ist das gezeigte Programm nicht optimal, aber das soll hier nicht das Thema sein. 

Bei der Berechnung der genomischen Verwandtschaftsmatrix $G$ mit dem obigen R-Programm werden vor dem `for()`-Loop die Variablen `sumpq`, `freq` und `P` initialisiert. Die Werte, welche für die Initialisierung verwendet werden sind bei `freq` und `P` für den weiteren Verlauf nicht wichtig. Die Variable `sumpq` muss zwingend mit $0$ initialisiert werden.

Im ersten `for()`-loop werden die Werte der Variablen `freq`, `P` und `sumpq`  berechnet. Die Variable `freq` referenziert ein Vektor der Länge der Anzahl SNPs, in welchem die Frequenzen der Allele mit positiver Wirkung gespeichert sind. `P` ist ein Vektor der gleichen Länge wie `freq` und enhält die doppelten Differenzen der Frequenzen in `freq` minus $0.5$. Somit sind die Einträge in `P` positive für alle SNP, welche eine Frequenz des Allels mit positiver Wirkung von $>0.5$ haben. Bei allen anderen SNPs ist der Eintrag in `P` negativ. In der Variablen `sumpq` werden die Produkte der Frequenzen der beiden Allele an allen SNPs aufaddiert. 

Im zweiten `for`-loop wird von der Matrix $W$ aus dem Modell (\ref{eq:RRBlupModel}), welche unter der Variablen `data` gespeichert ist, bei allen Elementen $1$ abgezogen und der Wert aus dem Vektor `P` des entsprechenden SNPs abgezogen. Die so korrigierte Matrix wird mit `Z` bezeichnet. Die genomische Verwandtschaftsmatrix $G$ wird zum Schluss berechnet als $Z * Z^T / (2\sum_jp_jq_j)$ wobei die Variable `sumpq` die summierten Produkte der Allelfrequenzen aller SNPs gespeichert hat. 

### Ihre Aufgabe
1. Stellen Sie das GBLUP-Modell mit dem Datensatz aus Aufgabe 1 auf
2. Berechnen Sie die genomische Verwandtschaftsmatrix $G$ anhand des oben gezeigten R-Programms aus [@CV2013]
3. Stellen Sie die Mischmodellgleichungen für das GBLUP-Modell auf und berechnen Sie die Lösungen mit Hilfe des folgenden R-Programms

```{r GBlupSolution, echo=TRUE, results='markup'}
lamda <- ncol(data)
matG <- G
for(i in 1:nrow(G)){
  (matG[i,i] <- ((matG[i,i]+0.01)))
}
# matrix X
matX <- matrix(1,nrow=nAnzTiere,1)
matXtX <- crossprod(matX)
matZ <- diag(1,nAnzTiere)
matXtZ <- crossprod(matX,matZ)
matZtZ <- crossprod(matZ)
matCoeff <- cbind(rbind(matXtX,t(matXtZ)),rbind(matXtZ,matZtZ + lamda * solve(matG)))
vecRhs <- rbind(crossprod(matX,y),crossprod(matZ,y))
vecSol <- solve(matCoeff,vecRhs)
```


### Lösung
1. Die Elemente $y$, $1_n$, $\mu$ und $\epsilon$ sind gleich wie im RR-BLUP Modell ((\ref{eq:RRBlupModel})). Die Matrix $Z$ und der Vektor $g$ sind wie folgt definiert.

```{r MatDesignZ, echo=FALSE, results='asis'}
matDesignZ <- diag(1,nAnzTiere)
cat("$$Z = \\left[\n")
cat(paste(rmddochelper::sConvertMatrixToLaTexArray(pmatAMatrix = matDesignZ), 
          collapse = "\n"))
cat("\\right]$$\n")
```

Der Vektor $g$ enthält die genetischen Effekte pro Individuum über alle SNP.

```{r VecG, results='asis'}
vecG <- rmddochelper::vecGetVecElem(psBaseElement = "g", pnVecLen = nAnzTiere, psResult = "latex")
cat("$$g = \\left[\n")
cat(paste(rmddochelper::sConvertMatrixToLaTexArray(pmatAMatrix = as.matrix(vecG, ncol=1)), collapse = "\n"))
cat("\\right]$$\n")
```

2. Die Genomische Verwandtschaftsmatrix, wie sie nach dem R-Programm aus [@CV2013] berechnet wird lautet

```{r ShowGenomicRelationshipMatrix, echo=TRUE, results='markup'}
cat(" * Genomische Verwandtschaftsmatrix G:\n")
print(G)
```

3. Zur Berechnung der Lösung mit GBLUP müssen wir die entsprechenden Mischmodellgleichungen aufstellen. Diese lauten

```{r GblupMmg, echo=FALSE, results='asis'}
vecEstFix <- rmddochelper::vecGetVecElem(psBaseElement = "\\hat{\\mu}", pnVecLen = 1, psResult = "latex")
vecEstRand <- rmddochelper::vecGetVecElem(psBaseElement = "\\hat{g}", pnVecLen = nAnzTiere, psResult = "latex")
vecEst <- c(vecEstFix,vecEstRand)
cat("$$\\left[\n")
cat(paste(rmddochelper::sConvertMatrixToLaTexArray(pmatAMatrix = matCoeff), collapse = "\n"))
cat("\\right]\n")
cat("\\left[\n")
cat(paste(rmddochelper::sConvertMatrixToLaTexArray(pmatAMatrix = as.matrix(vecEst, ncol=1)), collapse = "\n"))
cat("\\right]\n")
cat(" = \\left[\n")
cat(paste(rmddochelper::sConvertMatrixToLaTexArray(pmatAMatrix = as.matrix(vecRhs, ncol=1)), collapse = "\n"))
cat("\\right]\n")
cat("$$\n")
```

Der Lösungsvektor lautet

```{r VecSol, echo=FALSE, results='asis'}
cat("$$\\left[\n")
cat(paste(rmddochelper::sConvertMatrixToLaTexArray(pmatAMatrix = as.matrix(vecEst, ncol=1)), collapse = "\n"))
cat("\\right]\n")
cat(" = \\left[\n")
cat(paste(rmddochelper::sConvertMatrixToLaTexArray(pmatAMatrix = as.matrix(vecSol, ncol=1)), collapse = "\n"))
cat("\\right]\n")
cat("$$\n")
```

\pagebreak

```{r WriteTableOfAbbreviations}
if (!r6objTableAbbrev$is_empty_abbr())
  r6objTableAbbrev$writeToTsvFile()
```

```{r AbrTableToDocument, results='asis'}
r6objTableAbbrev$include_abbr_table(psAbbrTitle = "## Abkürzungen")
```


## References
```{r References}
bref <- c(bibentry(
     bibtype = "Article",
     title = "Prediction of total genetic value using genome-wide dense marker maps",
     author = c(as.person("Theo HE Meuwissen [aut]"), 
                as.person("Ben J Hayes [aut]]"),
                as.person("Mike E Goddard [aut]")),
     year = "2001",
     journal = "Genetics",
     number = "157",
     pages = "1819-1829",
     key = "MHG2001"),
     bibentry(
       bibtype = "InBook",
       title   = "Genomic Best Linear Unbiased Prediction (gBLUP) for the Estimation of Genomic Breeding Values",
       author  = c(as.person("Samuel A. Clark [aut]"),as.person("Julius van der Werf [aut]")),
       year    = "2013",
       booktitle = "Genome-Wide Association Studies and Genomic Prediction, Methods in Molecular Biology, vol 1019",
       chapter   = 13,
       editor    = c(as.person("Cedric Gondro"), 
                     as.person("Julius van der Werf"),
                     as.person("Ben Hayes")),
       publisher = "Springer",
       doi       = "10.1007/978-1-62703-447-0_13",
       key       = "CV2013"
     ))
sBibFile <- "asmas_w6_l5.bib"
if(!file.exists(sBibFile))
  cat(paste(toBibtex(bref), collapse = "\n"), "\n", file = sBibFile)
```

