---
title: "ASMNW - Lösung 5"
author: "Peter von Rohr"
date: "`r Sys.Date()`"
output: 
  pdf_document:
    keep_tex: FALSE
output_file: asmas_w6_l5.pdf
bibliography: ["asmas_w6_l5.bib"]
biblio-style: apalike
link-citations: yes
---

```{r DocumentSetup, echo=FALSE, results='hide'}
knitr::opts_chunk$set(echo = FALSE, results = 'hide')
r6objTableAbbrev <- rmddochelper::R6ClassTableAbbrev$new()
```


```{r BLUPAbbrev}
r6objTableAbbrev$add_abbrev(psAbbrev = "BLUP", psMeaning = "Best Linear Unbiased Prediction", pbOut = FALSE)
r6objTableAbbrev$add_abbrev(psAbbrev = "RR", psMeaning = "Ridge Regression (Random Regression)", pbOut = FALSE)
r6objTableAbbrev$add_abbrev(psAbbrev = "GBLUP", psMeaning = "Genomic Best Linear Unbiased Prediction", pbOut = FALSE)
```

## Aufgabe 1: Modelle in RR-BLUP und GBLUP
Im Paper von [@CV2013] basierend auf der Arbeit von [@MHG2001] wurde das sogenannten RR-BLUP Modell vorgeschlagen. In diesem Modell werden die SNP-Effekte an jeder Position für jedes Tier explizit modelliert. 

In Matrix-Vektorschreibweise sieht das RR-BLUP Modell wie folgt aus

\begin{equation}
y = 1_n\mu + W g + e
\label{eq:RRBlupModel}
\end{equation}

\begin{tabular}{lll}
wobei  &  & \\
       & $y$ & Vektor der Länge $n$ mit phänotypischen Beobachtungen \\
       & $\mu$ & allgemeines Mittel \\
       & $g$   & Vektor der additiven Effekte aller SNPs\\
       & $W$   & Inzidenzmatrix, welche Genotypen für die SNPscodiert\\
       & $e$   & Vektor der Resteffekte
\end{tabular}

Die SNP-Genotypen in Matrix $W$ sind mit $0$, $1$ oder $2$ codiert in Abhängigkeit der Anzahl an positiven Allelen.

### Ihre Aufgabe
Wir nehmen einen kleinen Datensatz mit drei Tieren, welche je eine Beobachtung $y$ haben und fünf SNPs pro Tier. Dieser Datensatz ist in der folgenden Tabelle gezeigt.

```{r TaskInit, echo=FALSE, results='asis'}
minAlleleFreq <- 0.45
nAnzTiere <- 3
nAnzSnp <- 5
nAnzAllelPerSnp <- 2
nAnzAllelTot <- nAnzAllelPerSnp * nAnzSnp * nAnzTiere
### # specify the allele which has positive effect,
### # in this context, this can only be 0 or 1
nAllelePosEffect <- 0
### # rng stuff
set.seed(986)
### # sample matrix of alleles for all snps and all animals
matAlleles <- matrix(data = rbinom(n = nAnzAllelTot, size = 1, prob = minAlleleFreq), ncol = nAnzTiere)
### # generate matrix of genotypes
matGenotypes <- matrix(NA, nrow = nAnzSnp, ncol = nAnzTiere)
### # matrix with counts of 1-Alleles
matSumG1Alleles <- matrix(NA, nrow = nAnzSnp, ncol = nAnzTiere)
for (i in 1:nAnzSnp){
  matGenotypes[i,] <- unlist(sapply(c(1:ncol(matAlleles)), 
                                    function(x) {
                                      ### # extracting the two rows of alleles for i-th SNP
                                      curAllele <- matAlleles[((i-1)*2 + 1):(i*2),x]
                                      ### # we are only having genotypes, so heterozygotes should always
                                      ### # have the same order
                                      curAllele <- curAllele[order(curAllele)]
                                      paste0("$G_", curAllele[1], "G_", curAllele[2], "$", collapse = " ")
                                      }
                                    ))
  
 matSumG1Alleles[i,] <- apply(matAlleles[((i-1)*2 + 1):(i*2),], 2, sum)
}
### # generate phenotypes, assume a-effects for each snp
vecAddEff <- round(rnorm(n=nAnzSnp, mean=5.3, sd=1.42), digits = 1)
matAddGeno <- 2-matSumG1Alleles
y <- crossprod(matAddGeno,vecAddEff) + rnorm(nAnzTiere)
### # put together dataframe for table
dfGenotypes <- data.frame(rbind(matGenotypes,t(round(y, digits = 2))), 
                          row.names = c(unlist(sapply(c(1:nAnzSnp), function(x) paste0("SNP",x,collapse = ""))),"y"),
                          stringsAsFactors = FALSE)
colnames(dfGenotypes) <- unlist(sapply(c(1:nAnzTiere), function(x) paste0("Tier ",x,collapse = "")))
### # generate table
knitr::kable(dfGenotypes)
```

Stellen Sie für den gegebenen Datensatz das RR-Modell aus Gleichung (\ref{eq:RRBlupModel}) auf. In diesem Datensatz hat das Allel $G_0$ die positive Wirkung. 

### Lösung
Die Komponenten $\mu$ und $g$ sind unbekannt und müssen aus den Daten geschätzt werden. Da wir jetzt nicht mehr nur einen SNP-Locus sondern $5$ Loci betrachten ist $g$ ein Vektor mit fünf Komponenten.

```{r VecGSnp, results='asis'} 
vecG <- rmddochelper::vecGetVecElem(psBaseElement = "g", pnVecLen = nAnzSnp, psResult = "latex")
cat("$$g = \\left[\n")
cat(paste(rmddochelper::sConvertMatrixToLaTexArray(pmatAMatrix = as.matrix(vecG, ncol=1)), collapse = "\n"))
cat("\\right]$$\n")
```

Die Matrix $W$ verbindet die genetischen Effekte mit den Tieren. Die Elemente sind codiert als $0$, $1$ oder $2$ je nachdem wie viele Allele mit positiver Wirkung in einem Genotyp enthalten sind. Die Matrix $W$ lautet somit

```{r MatDesignW, results='asis'}
matAddGenoT <- t(matAddGeno)
cat("$$W = \\left[\n")
cat(paste(rmddochelper::sConvertMatrixToLaTexArray(pmatAMatrix = matAddGenoT), 
          collapse = "\n"))
cat("\\right]$$\n")
```

Der Vektor der Beobachtungen $y$ ist definiert als

```{r VecPhen, results='asis'}
cat("$$y = \\left[\n")
cat(paste(rmddochelper::sConvertMatrixToLaTexArray(pmatAMatrix = as.matrix(y, ncol=1)), collapse = "\n"))
cat("\\right]$$\n")
```

Der Vektor der unbekannten Resteffekte $\epsilon$ ist definiert als

```{r VecResidual, results='asis'}
vecEps <- rmddochelper::vecGetVecElem(psBaseElement = "\\epsilon", pnVecLen = nAnzTiere, psResult = "latex")
cat("$$\\epsilon = \\left[\n")
cat(paste(rmddochelper::sConvertMatrixToLaTexArray(pmatAMatrix = as.matrix(vecEps, ncol=1)), collapse = "\n"))
cat("\\right]$$\n")
```


Das Gleichungssystem als Ganzes lautet somit

```{r SysEqRrBlup, results='asis'}
cat("$$\\left[\n")
cat(paste(rmddochelper::sConvertMatrixToLaTexArray(pmatAMatrix = as.matrix(y, ncol=1)), collapse = "\n"))
cat("\\right]\n")
cat(" = \\left[\n")
cat(paste(rmddochelper::sConvertMatrixToLaTexArray(pmatAMatrix = as.matrix(rep(1,nAnzTiere), ncol=1)), collapse = "\n"))
cat("\\right] \\mu \n")
cat("+ \\left[\n")
cat(paste(rmddochelper::sConvertMatrixToLaTexArray(pmatAMatrix = matAddGenoT), 
          collapse = "\n"))
cat("\\right]\n")
cat("\\left[\n")
cat(paste(rmddochelper::sConvertMatrixToLaTexArray(pmatAMatrix = as.matrix(vecG, ncol=1)), collapse = "\n"))
cat("\\right]\n")
cat(" + \\left[\n")
cat(paste(rmddochelper::sConvertMatrixToLaTexArray(pmatAMatrix = as.matrix(vecEps, ncol=1)), collapse = "\n"))
cat("\\right]$$\n")
```


\pagebreak

```{r WriteTableOfAbbreviations}
if (!r6objTableAbbrev$is_empty_abbr())
  r6objTableAbbrev$writeToTsvFile()
```

```{r AbrTableToDocument, results='asis'}
r6objTableAbbrev$include_abbr_table(psAbbrTitle = "## Abkürzungen")
```


## References
```{r References}
bref <- c(bibentry(
     bibtype = "Article",
     title = "Prediction of total genetic value using genome-wide dense marker maps",
     author = c(as.person("Theo HE Meuwissen [aut]"), 
                as.person("Ben J Hayes [aut]]"),
                as.person("Mike E Goddard [aut]")),
     year = "2001",
     journal = "Genetics",
     number = "157",
     pages = "1819-1829",
     key = "MHG2001"),
     bibentry(
       bibtype = "InBook",
       title   = "Genomic Best Linear Unbiased Prediction (gBLUP) for the Estimation of Genomic Breeding Values",
       author  = c(as.person("Samuel A. Clark [aut]"),as.person("Julius van der Werf [aut]")),
       year    = "2013",
       booktitle = "Genome-Wide Association Studies and Genomic Prediction, Methods in Molecular Biology, vol 1019",
       chapter   = 13,
       editor    = c(as.person("Cedric Gondro"), 
                     as.person("Julius van der Werf"),
                     as.person("Ben Hayes")),
       publisher = "Springer",
       doi       = "10.1007/978-1-62703-447-0_13",
       key       = "CV2013"
     ))
sBibFile <- "asmas_w6_l5.bib"
if(!file.exists(sBibFile))
  cat(paste(toBibtex(bref), collapse = "\n"), "\n", file = sBibFile)
```

