---
output:
  pdf_document:
    includes:
      in_header: tex/header.tex
    fig_caption: false
---

<!-- %\usepackage{fancyhdr} -->

\newcommand{\points}[1]
{\begin{flushright}\textbf{#1}\end{flushright}}

<!-- %\begin{document} -->
<!-- %\SweaveOpts{concordance=TRUE} -->
```{r ChunkOptions, echo=FALSE}
knitr::opts_chunk$set(concordance=TRUE)
knitr::knit_hooks$set(conv.odg = rmddochelper::odg.graphics.conv.hook)
```

<!-- <<PointsQ1, echo=FALSE>>= -->
```{r PointsQ1, echo=FALSE}
# Assign Points for Q1
lPointsQ1 <- list(TaskA = 6,
                  TaskB = 2,
                  TaskC = 2,
                  TaskD = 0)
nPointQ1Total <- sum(unlist(lPointsQ1))
```
<!-- @ -->
<!-- <<PointsQ2, echo=FALSE>>= -->
```{r PointsQ2, echo=FALSE}
# Assign Points for Q2
lPointsQ2 <- list(TaskA = 8,
                  TaskB = 2,
                  TaskC = 6,
                  TaskD = 0)
nPointQ2Total <- sum(unlist(lPointsQ2))
```
<!-- @ -->
<!-- <<PointsQ3, echo=FALSE>>= -->
```{r PointsQ3, echo=FALSE}
# Assign Points for Q3
lPointsQ3 <- list(TaskA = 4,
                  TaskB = 4,
                  TaskC = 3,
                  TaskD = 3)
nPointQ3Total <- sum(unlist(lPointsQ3))
```
<!-- @ -->
<!-- <<PointsQ4, echo=FALSE>>= -->
```{r PointsQ4, echo=FALSE}
# Assign Points for Q4
lPointsQ4 <- list(TaskA = 0,
                  TaskB = 0,
                  TaskC = 0,
                  TaskD = 0)
nPointQ4Total <- sum(unlist(lPointsQ4))
```
<!-- @ -->
<!-- <<PointsTotal, echo=FALSE>>= -->
```{r PointsTotal, echo=FALSE}
nPointOverallTotal <- nPointQ1Total + nPointQ2Total + nPointQ3Total + nPointQ4Total
```
<!-- @ -->


\thispagestyle{empty}

\fcolorbox{white}{white}{
	\centering \parbox[t]{1.0\linewidth}{
		\fontsize{12pt}{20pt}\selectfont % 
		\vspace*{0.5cm} % 

   	\hfill 	Peter von Rohr \\ Institut f\"ur Agrarwissenschaften\\ D-USYS\\ ETH Z\"urich

		\vspace*{0.5cm} 
	}
}

\vspace*{2cm}

\fcolorbox{white}{white}{
	\parbox[t]{1.0\linewidth}{
		\centering \fontsize{25pt}{40pt}\selectfont %
		\vspace*{0.7cm}
     L\"osungen zur Pr\"ufung    \\
     Angewandte Statistische Methoden in den Nutzierwissenschaften\\
     FS 2017

		\vspace*{0.7cm} % Space between the end of the title and the bottom of the grey box
	}
}


\vspace*{3cm}

<!-- % Table with Name -->
\begin{tabular}{p{3cm}p{6cm}}
Name:     &  \\
          &  \\
Legi-Nr:  & \\
\end{tabular}

<!-- % Table with Points -->

\vspace{5ex}
\begin{center}
\begin{tabular}{|p{3cm}|c|c|}
\hline
Aufgabe  &  Maximale Punktzahl  &  Erreichte Punktzahl\\
\hline
1        &  `r nPointQ1Total`  & \\
\hline
2        &  `r nPointQ2Total`  & \\
\hline
3        &  `r nPointQ3Total`  & \\
\hline
4        &  `r nPointQ4Total`  & \\
\hline
Total    &  `r nPointOverallTotal` & \\
\hline
\end{tabular}
\end{center}

\clearpage
\pagebreak

\section*{Aufgabe 1: Genomische Selektion}
\begin{enumerate}
\item[a)] In der genomischen Selektion werden häufig Zielgrässen verwendet, welche auf BLUP-Zuchtwerten basieren. Was wird in der klassischen Zuchtwertschätzung als Zielgrösse verwendet? Wo liegen die Vor- und die Nachteile der jeweilen verwendeten Zielgrössen? Füllen Sie die nachfolgende Tabelle aus und geben Sie je einen Vor- und einen Nachteil der Zielgrössen vor und nach der Einführung der genomischen Selektion an.
\end{enumerate}
\points{`r lPointsQ1$TaskA`}

\noindent\textbf{L\"osung:}

\vspace{5ex}
\begin{tabular}{|l|p{6cm}|p{6cm}|}
\hline
Punkt  &  klassische Zuchtwertschätzung  &  Genomische Selektion \\
\hline
Zielgrösse   &  ph\"anotypische Beobachtungen oder Leistungen
             &  Deregressierte Zuchtwerte \\ %\vspace{20ex}\\
\hline
Vorteile     &  unabhängig von Schätzverfahren, direkt beobachtbar oder messbar
             &  frühe und breite Verfügbarkeit \\ %\vspace{25ex}\\
\hline
Nachteil     &  späte Verfügbarkeit, uneinheitliche Definition
             &  abhängig von Schätzverfahren, berechnete Grösse, Reduktion der Varianz und Schrumpfung zum Elterndurchschnitt \\ %\vspace{25ex}\\
\hline
\end{tabular}

\clearpage
\pagebreak

\begin{enumerate}
\item[b)] Angenommen wir würden rohe BLUP-Zuchtwerte als Zielgrössen in der genomischen Zuchtwertschätzung verwenden, welche Nachteile hätte das? Nennen Sie zwei Nachteile. 
\end{enumerate}

\points{`r lPointsQ1$TaskB`}

### Lösung: 
1. Reduktion der Varianz und 
2. Schrumpfung zum Elterndurchschnitt

\clearpage
\pagebreak

\begin{enumerate}
\item[c)] Wie lautet die Korrekturmassnahme zur Behebung der unter Aufgabe b) genannten Nachteile und auf welcher Grösse basiert diese Massnahme?
\end{enumerate}

### Lösung: 
1. Deregression 
2. Bestimmtheitsmass der geschätzten Zuchtwerte

\clearpage
\pagebreak

\section*{Aufgabe 2: Lineare Regression}

```{r DataSim, echo=FALSE, results='hide'}
set.seed(1566)
n = 30
k = 1
#x = matrix(sample(c(0, 1), n * k, replace = T), nrow = n, ncol = k)
x = matrix(rnorm(n*k, mean = 3, sd = 0.5), nrow = n, ncol = k)
X = cbind(1, x)
betaTrue = c(1.07, 3.32)
y = X %*% betaTrue + rnorm(n, 0, 2)
dfSimData <- data.frame(X1 = x[,1], y = y)
```

Wir haben den gleichen Datensatz mit zwei unterschiedlichen linearen Regressionsmodellen analysiert. Der R-Output dieser beiden Analysen ist nachfolgend als Output A und Output B gegeben. 


### Output A
```{r SnpRegOutputA, echo=FALSE}
summary(snp_regA <- lm(y ~ X1, data = dfSimData))
```

### Output B
```{r SnpRegOutputB, echo=FALSE}
summary(snp_regB <- lm(y ~ 0 + X1, data = dfSimData))
```

\clearpage
\pagebreak

\begin{enumerate}
\item[a)] Geben Sie die Formeln der beiden statistischen Modelle an, welche zu Output A und Output B geführt haben. Wo liegt der hauptsächliche Unterschied zwischen den beiden Modellen
\end{enumerate}
\points{`r lPointsQ2$TaskA`}

### Lösung

- Modell für Output A: $y_i = \beta_0 + \beta_1 X_{1i} + \epsilon_i$
- Modell für Output B: $y_i = \beta_1 X_{1i} + \epsilon_i$
- Der Hauptunterschied liegt darin, dass im Modell von Output A ein Achsenabschnitt $\beta_0$ angepasst wird und im Modell von Output B nicht.

\clearpage
\pagebreak

\begin{enumerate}
\item[b)] Für die zwei Analysen wurden auch zwei Plots gemacht. Ordnen Sie die Plots 1 und 2 den Outputs A und B zu.
\end{enumerate}
\points{`r lPointsQ2$TaskB`}

### Plot 1
```{r PlotAbline1, echo=FALSE}
plot(dfSimData$X1, dfSimData$y, type = "p", xlab = "X1", ylab = "y", 
     xlim = c(0,max(dfSimData$X1)+0.2), ylim = c(-1,max(dfSimData$y)+1) )
abline(snp_regB, col = "red")
```


### Plot 2
```{r PlotAbline2, echo=FALSE}
plot(dfSimData$X1, dfSimData$y, type = "p", xlab = "X1", ylab = "y", 
     xlim = c(0,max(dfSimData$X1)+0.2), ylim = c(-1,max(dfSimData$y)+1))
abline(snp_regA, col = "red")
```

\clearpage
\pagebreak

### Lösung: 
- Plot 1 gehört zu Output B
- Plot 2 gehört zu Output A

\clearpage
\pagebreak

\begin{enumerate}
\item[c)] Zeichnen Sie die geschätzten Parameter (Estimate) aus den Outputs A und B in die Plots 1 und 2 ein
\end{enumerate}
\points{`r lPointsQ2$TaskC`}

### Plot 1
```{r PlotAblineC1, echo=FALSE}
plot(dfSimData$X1, dfSimData$y, type = "p", xlab = "X1", ylab = "y", 
     xlim = c(0,max(dfSimData$X1)+0.2), ylim = c(-1,max(dfSimData$y)+1) )
abline(snp_regB, col = "red")
```


### Plot 2
```{r PlotAblineC2, echo=FALSE}
plot(dfSimData$X1, dfSimData$y, type = "p", xlab = "X1", ylab = "y", 
     xlim = c(0,max(dfSimData$X1)+0.2), ylim = c(-1,max(dfSimData$y)+1))
abline(snp_regA, col = "red")
```


\clearpage
\pagebreak

### Lösung: 

```{r SolEstInPlot, conv.odg=TRUE, odg.path="odg", odg.graph.cache=TRUE, fig.align='center', echo=FALSE, results='asis'}
knitr::include_graphics(path = "SolEstInPlot.pdf")
```


\clearpage
\pagebreak


\section*{Aufgabe 3: LASSO und Bayes}

\begin{enumerate}
\item[a)] In der genomischen Zuchtwertschätzung sind die SNP-Genotypen die hauptsächliche Informationsquelle. Für die statistische Modellierung dieser Daten können wir ein einfaches lineares Regressionsmodell verwende. Weshalb kann bei der genomischen Zuchtwertschätzung Least Squares nicht als Schätzmethode verwendet werden?
\end{enumerate}
\points{`r lPointsQ3$TaskA`}

### Lösung
- $n << p$ , wobei $n$ die Anzahl Beobachtungen und $p$ die Anzahl Parameter
- Für die Berechnung der Least Squares-Parameterschätzungen muss die Designmatrix $X$ vollen Kolonnenrang haben, da nur dann $(X^TX)$ invertierbar ist.
\clearpage
\pagebreak

\begin{enumerate}
\item[b)] LASSO (Least Absolute Shrinkage and Selection Operator) ist eine Alternative zu Least Squares. Worin unterscheiden sich LASSO und Least Squares? 
\end{enumerate}
\points{`r lPointsQ3$TaskB`}

### Lösung
- Bei LASSO wird ein sogenannter Strafterm berücksichtigt. 
- Strafterm führt dazu, dass gewisse Parameterschätzwerte $\beta_j$ auf $0$ gesetzt werden, weshalb auch eine Seletion der erklärenden Variablen passiert (Selection). Dies gibt es in Least Squares nicht.
- Durch die Berücksichtigung des Strafterms werden die Parameterschätzwerte auch gegen $0$ gedrückt (Shrinkage). Dies gibt es in Least Squares nicht.
- Der Strafterm ist eine Funktion des Absolutbetrages des Parametervektors (Absolute). Dies gibt es in Least Squares nicht.


\clearpage
\pagebreak

\begin{enumerate}
\item[c)] Unterschiede zwischen Bayesianer und Frequentisten
- Frequentisten unterscheiden in einer statistischen Analyse zwischen Daten und Parameter. Wie lautet die äquivalente Unterscheidung in einer Bayes'schen Analyse? 
- Fehlende Daten werden in einer frequentistischen Datenanalyse ignoriert. Was passiert damit in einer Bayes'schen Analyse
- Aus welchem Grund muss die Bedingung $n > p$ in einer Bayes'schen Analyse nicht gelten?
\end{enumerate}
\points{`r lPointsQ3$TaskC`}

### Lösung
- Bayesianter unterscheiden zwischen bekannten und unbekannten Grössen.
- Fehlende Daten werden als unbekannte Grössen behandelt und aus den vorhandenen Daten mitgeschätzt
- Da die Berücksichtigung der a priori Information eine Schätzung auch mit sehr wenigen Beobachtungen erlaubt

\clearpage
\pagebreak

\begin{enumerate}
\item[d)] In einer Bayes'schen Analyse basieren die Schätzung der unbekannten Grössen auf der sogenannten a posteriori-Verteilung. Aus welchen  Komponenten besteht diese a posteriori Verteilung
\end{enumerate}
\points{`r lPointsQ3$TaskD`}

### Lösung

- Bayessche Likelihood
- a priori Verteilung
- Normalisierungskonstante

\clearpage
\pagebreak

\section*{Aufgabe 4: Genomisches BLUP}

\begin{enumerate}
\item[a)]
\end{enumerate}
\points{`r lPointsQ4$TaskA`}


\clearpage
\pagebreak

\begin{enumerate}
\item[b)] 
\end{enumerate}
\points{`r lPointsQ4$TaskB`}


\clearpage
\pagebreak

\begin{enumerate}
\item[c)] 
\end{enumerate}
\points{`r lPointsQ4$TaskC`}




