---
title: "ASMNW - Lösung 4"
author: "Peter von Rohr"
date: "`r Sys.Date()`"
output: 
  pdf_document:
    keep_tex: FALSE
output_file: asmas_w5_l4.pdf
bibliography: ["asmas_w5_l4.bib"]
biblio-style: apalike
link-citations: yes
---

```{r DocumentSetup, echo=FALSE, results='hide'}
knitr::opts_chunk$set(echo = FALSE, results = 'hide')
r6objTableAbbrev <- rmddochelper::R6ClassTableAbbrev$new()
```


```{r BLUPAbbrev}
r6objTableAbbrev$add_abbrev(psAbbrev = "BLUP", psMeaning = "Best Linear Unbiased Prediction", pbOut = FALSE)
r6objTableAbbrev$add_abbrev(psAbbrev = "RR", psMeaning = "Ridge Regression (Random Regression)", pbOut = FALSE)
r6objTableAbbrev$add_abbrev(psAbbrev = "GBLUP", psMeaning = "Genomic Best Linear Unbiased Prediction", pbOut = FALSE)
```

## Aufgabe 1: Einfaches Beispiel mit nur einem SNP
```{r Task1Setup}
nAnzTiere <- 10
```

Wir betrachten ein einfaches Beispiel mit nur `r nAnzTiere` Tieren, welche für einen einzigen SNP typisiert sind. Die folgende Tabelle gibt eine Übersicht über die Daten mit den SNP-Allelen und den phänotypischen Beobachtungen.

```{r Task1Dataset, results='asis'}
dfT1Data <- data.frame(
  Animal = c(1:nAnzTiere),
  Phentype = c(
    2.03, 
    3.54,
    3.83,
    4.87,
    3.41,
    2.34,
    2.65,
    3.76,
    3.69,
    3.69),
  SnpAllele1 = c(
    1, 
    1 ,
    1 ,
    2 ,
    1 ,
    1 ,
    1 ,
    1 ,
    1 ,
    1),
  SnpAllele2 = c(
    1,
    2,
    2,
    2,
    2,
    1,
    1,
    2,
    2,
    2))
knitr::kable(dfT1Data)
```

Wir nehmen an die Tiere seien nicht verwandt miteinander. Somit können wir die Beziehung zwischen dem einen SNP und den phänotypischen Beobachtungen mit einem einfachen Regressionsmodell testen. Unser Modell lautet:

\begin{equation}
y = 1_n \mu + W g + e
\label{eq:Task1RegModel}
\end{equation}

\begin{tabular}{lll}
wobei  &         & \\
       &  $y$    &  Vektor der Länge $n$ mit phänotypischen Beobachtungen \\
       &  $\mu$  &  allemeines Mittel, welches fixe Effekte repräsentiert \\
       &  $1_n$  &  Vektor der Länge $n$ mit lauter Einsen \\
       &  $g$    &  additiver Effekt des Marker-SNP \\
       &  $W$    &  Inzidenzmatrix, welche die Beobachtungen zum Marker-Effekt verbindet \\
       &  $e$    &  Vektor der zufälligen Resteffekte
\end{tabular}

Die Inzidenzmatrix $W$ hat $n$ Zeilen und so viele Kolonnen, wie SNP-Marker. Für unser Beispiel hat die Matrix $W$ somit $1$ Kolonne. Die Elemente der Matrix $W$ zählen die Anzahl Allele mit positiver Wirkung. In diesem Beispiel sei das Allel "2".

### Ihre Aufgabe
Stellen Sie das Modell aus Gleichung (\ref{eq:Task1RegModel}) für den gegebenen Datensatz auf und bestimmen Sie welche Modellkomponenten bekannt und welche unbekannt sind.

### Lösung
Die Komponenten des Modells in Gleichung (\ref{eq:Task1RegModel}) lauten wie folgt

- Parameter $\mu$ und $g$ sind unbekannt und müssen aus den Daten geschätzt werden. 
- Die Resteffekte $e$ sind unbekannt. Deren Varianz $\sigma^2$ muss aus den Daten geschätzt werden
- Die anderen Modellkomponenten $y$ und $W$ sind bekannt und sind wie folgt definiert

```{r KnownModelComponentVecY, results='asis'}
vecY <- dfT1Data$Phentype
cat("$$y = \\left[")
cat(paste(rmddochelper::sConvertMatrixToLaTexArray(pmatAMatrix = as.matrix(vecY, ncol=1)), collapse = "\n"))
cat("\\right]$$\n")
```

$W$ ist eigentlich eine Matrix, aber da wir nur einen SNP anschauen, reduziert sie sich auf einen Vektor.

```{r KnownModelComponentMatW, results='asis'}
matW <- as.integer(dfT1Data$SnpAllele1 + dfT1Data$SnpAllele2 - 2)
cat("$$W = \\left[")
cat(paste(rmddochelper::sConvertMatrixToLaTexArray(pmatAMatrix = as.matrix(matW, ncol=1)), collapse = "\n"))
cat("\\right]$$\n")
```



### Zusatz
Da wir `r nAnzTiere` Beobachtungen und nur einen SNP betrachten ist die Bedingung für die Schätzung der unbekannten Parameter mit Least Squares erfüllt. Somit können wir die unbekannten Parameter $\mu$ und $g$ mit der folgenden Gleichung schätzen.

\begin{equation}
\left[ 
  \begin{array}{c}
  \hat{\mu}\\
  \hat{g}
  \end{array}  
\right]
=
\left[ 
  \begin{array}{cc}
  1_n^T1_n  &  1_n^TW \\
  W^T1_n    &  W^TW
  \end{array}  
\right]^{-1}
\left[ 
  \begin{array}{c}
  1_n^Ty\\
  W^Ty
  \end{array}  
\right]
\label{eq:Task1LeastSquSol}
\end{equation}

Berechnen Sie aufgrund der Gleichungen in (\ref{eq:Task1LeastSquSol}) die Lösungen für $\hat{\mu}$ und $\hat{g}$.

### Lösung
Mit den oben angegebenen Komponenten $y$ und $W$ lautet das Gleichungssystem (\ref{eq:Task1LeastSquSol})

```{r PrepSystemEqs, results='asis'}
vecOneN <- rep(1,nAnzTiere)
matCoeff <- cbind(rbind(crossprod(vecOneN),crossprod(matW,vecOneN)),rbind(crossprod(matW,vecOneN),crossprod(matW)))
matRhs <- rbind(crossprod(vecOneN,vecY),crossprod(matW,vecY))
vecSol <- solve(matCoeff,matRhs)
```

```{r ShowSystemEqs, results='asis'}
cat("$$\\left[ 
  \\begin{array}{c}
  \\hat{\\mu}\\\\
  \\hat{g}
  \\end{array}  
\\right]")
cat(" = \\left[")
cat(paste0(rmddochelper::sConvertMatrixToLaTexArray(pmatAMatrix = matCoeff)))
cat("\\right]^{-1}\n")
cat("\\left[")
cat(paste0(rmddochelper::sConvertMatrixToLaTexArray(pmatAMatrix = matRhs)))
cat("\\right]\n")
cat(" = \\left[")
cat(paste0(rmddochelper::sConvertMatrixToLaTexArray(pmatAMatrix = vecSol)))
cat("\\right]\n")
cat("$$")
```


\pagebreak

## Aufgabe 2: Modelle in RR-BLUP und GBLUP
Im Paper von [@CV2013] basierend auf der Arbeit von [@MHG2001] wurde das sogenannten RR-BLUP Modell vorgeschlagen. In diesem Modell werden die SNP-Effekte an jeder Position für jedes Tier explizit modelliert. 

In Matrix-Vektorschreibweise sieht das RR-BLUP Modell wie folgt aus

\begin{equation}
y = 1_n\mu + \sum_{i = 1}^p W_i g_i + e
\label{eq:RRBlupModel}
\end{equation}

\begin{tabular}{lll}
wobei  &  & \\
       & $y$ & Vektor der Länge $n$ mit phänotypischen Beobachtungen \\
       & $\mu$ & allgemeines Mittel \\
       & $g_i$ & Vektor der additiven Effekte des SNP $i$ für alle Tiere\\
       & $W_i$ & Inzidenzmatrix, welche Genotypen für SNP $i$ codiert\\
       & $e$   & Vektor der Resteffekte
\end{tabular}

Die SNP-Genotypen in Matrix $W$ sind mit $0$, $1$ oder $2$ codiert in Abhängigkeit der Anzahl an positiven Allelen. Von den Elementen der Matrix $W$ wird in Kolonne $j$ die Grösse $2p_j$ abgezählt, wobei $p_j$ die Frequenz des selteneren Allels von SNP $j$ ist. 

### Ihre Aufgabe
Wir nehmen den kleinst-möglichen Datensatz mit zwei Tieren, welche je eine Beobachtung $y$ haben und drei SNPs pro Tier. Dieser Datensatz ist in der folgenden Tabelle gezeigt.

```{r TaskInit, echo=FALSE, results='asis'}
minAlleleFreq <- 0.45
nAnzTiere <- 2
nAnzSnp <- 3
nAnzAllelPerSnp <- 2
nAnzAllelTot <- nAnzAllelPerSnp * nAnzSnp * nAnzTiere
### # specify the allele which has positive effect,
### # in this context, this can only be 0 or 1
nAllelePosEffect <- 0
### # rng stuff
set.seed(986)
### # sample matrix of alleles for all snps and all animals
matAlleles <- matrix(data = rbinom(n = nAnzAllelTot, size = 1, prob = minAlleleFreq), ncol = nAnzTiere)
### # generate matrix of genotypes
matGenotypes <- matrix(NA, nrow = nAnzSnp, ncol = nAnzTiere)
### # matrix with counts of 1-Alleles
matSumG1Alleles <- matrix(NA, nrow = nAnzSnp, ncol = nAnzTiere)
for (i in 1:nAnzSnp){
  matGenotypes[i,] <- unlist(sapply(c(1:ncol(matAlleles)), 
                                    function(x) {
                                      ### # extracting the two rows of alleles for i-th SNP
                                      curAllele <- matAlleles[((i-1)*2 + 1):(i*2),x]
                                      ### # we are only having genotypes, so heterozygotes should always
                                      ### # have the same order
                                      curAllele <- curAllele[order(curAllele)]
                                      paste0("$G_", curAllele[1], "G_", curAllele[2], "$", collapse = " ")
                                      }
                                    ))
  
 matSumG1Alleles[i,] <- apply(matAlleles[((i-1)*2 + 1):(i*2),], 2, sum)
}
### # generate phenotypes, assume a-effects for each snp
vecAddEff <- c(3.5, 7.3, 1.9)
matAddGeno <- 2-matSumG1Alleles-1
y <- crossprod(matAddGeno,vecAddEff) + rnorm(2)
### # put together dataframe for table
dfGenotypes <- data.frame(rbind(matGenotypes,t(round(y, digits = 2))), 
                          row.names = c(unlist(sapply(c(1:nAnzSnp), function(x) paste0("SNP",x,collapse = ""))),"y"),
                          stringsAsFactors = FALSE)
colnames(dfGenotypes) <- unlist(sapply(c(1:nAnzTiere), function(x) paste0("Tier ",x,collapse = "")))
### # generate table
knitr::kable(dfGenotypes)
```

Stellen Sie für den gegebenen Datensatz das RR-Modell aus Gleichung (\ref{eq:RRBlupModel}) auf. 

\pagebreak

```{r WriteTableOfAbbreviations}
if (!r6objTableAbbrev$is_empty_abbr())
  r6objTableAbbrev$writeToTsvFile()
```

```{r AbrTableToDocument, results='asis'}
r6objTableAbbrev$include_abbr_table(psAbbrTitle = "## Abkürzungen")
```


## References
```{r References}
bref <- c(bibentry(
     bibtype = "Article",
     title = "Prediction of total genetic value using genome-wide dense marker maps",
     author = c(as.person("Theo HE Meuwissen [aut]"), 
                as.person("Ben J Hayes [aut]]"),
                as.person("Mike E Goddard [aut]")),
     year = "2001",
     journal = "Genetics",
     number = "157",
     pages = "1819-1829",
     key = "MHG2001"),
     bibentry(
       bibtype = "InBook",
       title   = "Genomic Best Linear Unbiased Prediction (gBLUP) for the Estimation of Genomic Breeding Values",
       author  = c(as.person("Samuel A. Clark [aut]"),as.person("Julius van der Werf [aut]")),
       year    = "2013",
       booktitle = "Genome-Wide Association Studies and Genomic Prediction, Methods in Molecular Biology, vol 1019",
       chapter   = 13,
       editor    = c(as.person("Cedric Gondro"), 
                     as.person("Julius van der Werf"),
                     as.person("Ben Hayes")),
       publisher = "Springer",
       doi       = "10.1007/978-1-62703-447-0_13",
       key       = "CV2013"
     ))
sBibFile <- "asmas_w5_l4.bib"
if(!file.exists(sBibFile))
  cat(paste(toBibtex(bref), collapse = "\n"), "\n", file = sBibFile)
```

